【裁判字號】    92,上易,634
【裁判日期】    921014
【裁判案由】    返還房屋等
【裁判全文】
臺灣高等法院民事判決                            九十二年度上易字第六三四號
    上  訴  人  丙○○
                乙○○
    共      同
    訴訟代理人  宗淑媛律師
    被  上訴人  甲○○
    訴訟代理人  江旻書律師
右當事人間請求返還房屋事件，上訴人對於中華民國九十二年五月十三日臺灣板橋地
方法院九十一年度訴字第一六二四號第一審判決提起上訴，經本院於九十二年九月三
十日言詞辯論終結，判決如左：
    主    文
上訴駁回。
第二審訴訟費用由上訴人負擔。
    事實及理由
一、被上訴人主張：被上訴人於民國（下同）九十一年五月七日自原法院民事執行處
    拍定取得訴外人即原債務人王福文所有坐落台北縣板橋市○○○段第一○五之十
    四地號、門牌號碼台北縣板橋市○○路○段三一巷五一號二樓房屋（下稱系爭房
    屋），並於同年五月二十二日取得權利移轉證書，為系爭房屋所有權人。上訴人
    無權占用系爭房屋，爰依所有物返還請求權之法律關係，請求上訴人返還系爭房
    屋。又縱認上訴人丙○○與訴外人王福文間就系爭房屋所簽訂之租賃契約（下稱
    甲租賃契約）為真實，被上訴人應繼受該租約，惟上訴人積欠租金達兩期以上，
    被上訴人已於九十一年七月二十九日終止租約，亦得依租賃物返還請求權之法律
    關係，請求上訴人丙○○返還系爭房屋。又上訴人無法律上原因占用系爭房屋，
    致伊受有損害，爰依不當得利之法律關係，請求上訴人應自九十一年五月二十二
    日起至返還系爭房屋之日止，按月給付伊相當於租金損害二萬元之判決（原審判
    命上訴人應將系爭房屋返還被上訴人。上訴人應給付被上訴人九十一年七月三十
    一日起至交還前開房屋之日止，按月以新台幣（下同）四千五百二十一元計算之
    損害金。並駁回被上訴人其餘之訴。又命原判決第一項於被上訴人以三十九萬元
    供擔保後，得假執行。但上訴人於假執行程序實施前，以一百一十五萬元為被上
    訴人預供擔保後，得免為假執行。原判決第二項於被上訴人以一萬三千元供擔保
    後，得假執行。但上訴人於假執行程序實施前，以三萬六千一百六十八元為被上
    訴人預供擔保後，得免為假執行。並駁回被上訴人其餘假執行之聲請。上訴人就
    敗訴部分上訴）。並聲明：上訴駁回。
二、上訴人則以：上訴人丙○○於八十三年四月二十四日與系爭房屋之原所有權人即
    訴外人王福文簽訂租賃契約（下稱甲租賃契約），承租系爭房屋，以押租金三百
    五十萬元之利息抵付租金，租期自八十三年四月二十四日起，至王福文返還押租
    金之日止。九十年八月間上訴人丙○○因無須再使用系爭房屋堆放建築材料，於
    九十年九月二日以每月租金五千元，押租金一萬五千元，將系爭房屋轉租與上訴
    人乙○○（下稱乙租賃契約）。九十一年五月二十二日被上訴人取得權利移轉證
    書後，於同年七月二十二日以存證信函通知上訴人丙○○，於七日內支付其自取
    得系爭房屋產權起二個月之租金，惟因上訴人丙○○收受此存證信函前之租金，
    已以押租金之利息抵付原出租人王福文完畢，所為租金之清償應屬有效，自不必
    再向被上訴人為給付。又縱認上訴人丙○○對原出租人王福文所為九十一年五月
    二十二日起至同年七月二十二日止，以押租金利息抵付租金之清償，對被上訴人
    不生效力，亦因上訴人丙○○與原出租人王福文所簽訂之甲租賃契約無約定給付
    租金之確定期限，為給付無確定期限之租賃契約，被上訴人繼受為出租人後，自
    仍屬無確定給付租金期限之租賃契約。故上訴人丙○○未於被上訴人九十一年七
    月二十二日催告函所定七日期限內支付租金，僅負遲延責任，嗣被上訴人未再定
    期催告，又未為終止租約之意思表示，甲租賃契約自不因催告函所定七日期限經
    過而終止，甲租賃契約自仍屬有效。上訴人丙○○於租賃契約有效之九十一年八
    月二十二日以存證信函檢附四個月二萬元（每月租金五千元計算）租金支票寄交
    被上訴人，經被上訴人退回後，又於九十一年九月二日向台灣台北地方法院提存
    所提存六個月三萬元之租金，依法應生清償欠租之效力。又甲租賃契約第三條約
    定承租人得將系爭房屋轉租他人使用，則上訴人丙○○於甲租賃契約有效期間內
    ，將系爭房屋轉租與上訴人乙○○，並未違反甲租賃契約之約定，上訴人丙○○
    與乙○○間之乙租賃契約亦屬有效。甲租賃契約為系爭房屋買賣（拍賣）契約之
    一部，被上訴人拍定後應繼受原出租人之權利義務，承受甲租賃契約之權利義務
    ，故上訴人丙○○自屬有權占有使用系爭房屋，不受原執行法院實施查封之影響
    ，轉租與上訴人乙○○後，上訴人乙○○即為系爭房屋之直接占有人，上訴人丙
    ○○為間接占有人，為占有之延續，上訴人乙○○亦屬有權占有使用系爭房屋，
    荓對被上訴人發生效力等語，資為抗辯。並上訴聲明為：(一)原判決不利於上訴人
    部分廢棄。(二)右廢棄部分，被上訴人在第一審之訴及其假執行之聲請均駁回。
三、經查，被上訴人於九十一年五月七日自原法院民事執行處拍定原為訴外人王福文
    所有系爭房屋，九十一年五月二十二日取得權利移轉證明書，為系爭房屋所有權
    人，及系爭房屋為上訴人丙○○、乙○○（原名張意芬）占用中等事實，為兩造
    所不爭執，並有不動產權利移轉證書影本、土地登記簿謄本、
    原審卷第六、七○、十八、二四－二七頁），復經本院調閱原法院九十年度執字
    第一一三三五號民事執行卷宗核閱屬實，堪信為真實。
四、本件首應審究者為，上訴人丙○○與訴外人王福文間之甲租賃租約是否真正？查
    ：
  (一)上訴人丙○○於八十三年四月二十四日與系爭房屋之原所有權人王福文簽訂租約
    ，承租系爭房屋，有雙方簽訂之房屋租賃契約書可證（見原審卷二一頁），並經
    王福文於原審陳稱：「房子我八十三年時，已經租給被告丙○○」（參見一審卷
    三四頁）復於本院證稱：「（房屋租賃契約書）是我簽名的沒錯，契約書上簽名
    、地址部分是我寫的。房屋本來是我的，八十三年四月間租給丙○○，因丙○○
    要擺放工程材料及給工人住。租金是約定以押租金三百五十萬元利息支付，丙○
    ○有開二百萬元支票及匯款一百五十萬元給我，租期到我將押租金全部償還丙○
    ○時，終止租賃契約」、「押租金二百萬元支票，存入我前妻李麗玲帳戶」等語
    在卷（見本院卷九二─九四頁），堪認系爭甲租賃契約書形式上為真正。
  (二)系爭甲租賃契約書第二、三條分別約定：「二甲方（即王福文）、乙方（即上訴
    人丙○○）雙方約定押租金新台幣三百五十萬元整，乙方先付新台幣二百萬元整
    ，支票號碼0000000、合庫大安，餘一百五十萬元整日後甲方如有急用，
    乙方應無條件將一百五十萬元整付給甲方使用。三雙方約定利息抵扣丙○○承租
    該房屋之租金。承租日期自八十三年四月二十四日起至甲方將押租金全部償還予
    乙方止，始終止契約」，另於租約末以手寫註明：「八十五年九月二日再付款新
    台幣一百五十萬元整，收款人簽名王福文」字樣，有系爭甲租賃契約書在卷可稽
    （見原審卷二一頁）。而上訴人丙○○並依契約之約定，簽發八十三年四月二十
    四日期，面額二百萬元，合作金庫大安支庫，票號0000000號之支票一紙
    ，由王福文之妻李麗玲提出交換兌現等情，有兌現之支票正、反面影本在卷可憑
    （見原審卷一九頁）。八十五年九月二日再由上訴人丙○○匯款一百五十萬元至
    王福文帳戶，亦有合作金庫匯款回條聯可參（見原審卷二○頁），核與甲租賃租
    約書之記載相符。另證人即曾受僱於上訴人丙○○之何能、吳賜陸亦到庭證稱：
    八十四年至八十七年間曾多次至系爭房屋搬運儀器等語（見原審卷一九九─二○
    三頁），另參以上開押租金之付款時間均早於被上訴人取得系爭房地所有權之時
    間（九十一年五月二十二日）甚久，且以押租金之利息抵付租金之情形，亦非少
    見，是上訴人丙○○有給付押租金，並使用系爭房屋之事實，足認甲租賃契約為
    真正。
  (三)被上訴人雖主張：上訴人丙○○以押租金三百五十萬元之利息抵付系爭房屋租金
    ，顯屬過高，而與行情不符；且如丙○○急需付款，何以押租金分二次給付，且
    事隔二年餘再給付第二次款；何以王福文未依租約第八條約定申報租金所得；租
    約中得轉租之約定，亦與一般租約不符等，足認甲租賃契約係通謀虛偽意思表示
    ，應屬無效云云。查，王福文出租系爭房屋當時，因急需用錢三百五十萬元，故
    要求押租金三百五十萬元，契約條款則由上訴人丙○○擬定，始有得轉租之約定
    ，嗣上訴人丙○○認以三百五十萬元押租金之利息抵扣租金，超過行情，本不顧
    給付，惟因王福文急用錢，並以朋友情誼拜託，丙○○才又匯一百五十萬元等情
    ，業據證人王福文陳述在卷（見本院卷九二─九五頁）。至王福文有無依租約第
    八條約定申報租金所得，係王福文有無違約之情形，與租約是否成立無涉。故尚
    難僅以系爭甲租約未明確約定租期、高額押租金分兩次給付、暨王福文與上訴人
    丙○○均未就租金申報租賃所得或支出等情，即遽而推論系爭甲租約係上訴人丙
    ○○與王福文間為通謀虛偽意思表示而為。況第三人主張表意人與相對人通謀虛
    偽意思表示者，該第三人應負舉證之責（最高法院四十八年台上字第二九號判例
    意旨參照），被上訴人就甲租賃契約係上訴人丙○○與王福文通謀虛偽意思表示
    所為，既無法舉證證明之，空言主張，即不足採信。
五、按出租人於租賃物交付後，承租人占有中，縱將其所有權讓與第三人，其租賃契
    約，對於受讓人仍繼續存在，民法第四百二十五條第一項定有明文。至於同條第
    二項：「前項規定，於未經公證之不動產租賃契約，其期限逾五年或未定期限者
    ，不適用之」，乃係八十八年四月二十一日修正、八十九年五月五日施行之新增
    規定，因無溯及既往效力，對於施行前所定之租賃契約並不適用，此觀民法債編
    施行法第二十四條為原條文第十三條所移列，並未隨同修正可得而知。而本件系
    爭甲租賃契約係於八十三年四月二十四日成立，故前揭新增之民法第四百二十五
    條第二項規定，於本件系爭甲租賃契約並無適用之餘地。本院九十年度執字第一
    一三三五號民事強制執行事件（下稱強制執行事件），於拍賣系爭房屋時，業已
    於拍賣公告上載明系爭房屋存有租賃關係之事實，記載如下：「本件於九十年五
    月二日查封時無人應門，雖據假扣押債權人台北國際銀行股份有限公司查報本建
    物查封時為空屋，惟第三人丙○○於本件執行中具狀陳明其自八十三年四月二十
    四日起向債務人承租使用，拍定後不點交」，此為兩造所不爭，並經本院調閱上
    開執行卷宗查閱屬實，則系爭甲租賃契約為買賣（拍賣）契約內容之一部，被上
    訴人投標應買並得標，依民法第四百二十五條第一項規定，上訴人丙○○與王福
    文間之系爭甲租賃契約關係對應買之被上訴人繼續存在。
五、按民法第四百二十五條所謂對於受讓人繼續存在之租賃契約，係指民法第四百二
    十一條第一項所定意義之契約而言，若因擔保承租人之債務而接受押租金，則為
    別一契約，並不包括在內，此項押租金契約為要物契約，以金錢之交付為其成立
    要件，押租金債權之移轉，自亦須交付金錢，始生效力，出租人未將押租金交付
    受讓人時，受讓人既未受押租金債權之移轉，對於承租人自不負返還押租金之義
    務（最高法院六十五年台上字第一五六號判例意旨參照）。本件被上訴人雖繼受
    甲租賃契約，然原出租人王福文並未將押租金三百五十萬元交付被上訴人，為兩
    造所不爭，依上說明，押租金契約對被上訴人自不生效力。系爭甲租賃契約雖係
    約定以押租金之利息抵付租金，然被上訴人既未取得押租金，自無以押租金之利
    息來抵付租金情事，且系爭甲租約係約定以三百五十萬元押租金之「利息」來抵
    付租金，而非以該三百五十萬元「押租金本身」來抵付租金，二者不同，故亦殊
    難認為上訴人丙○○已有預付租金予原出租人王福文，則上訴人丙○○對被上訴
    人仍負有支付租金之義務。
六、又民法第四百二十五條規定，出租人於租賃物交付後，將租賃物所有權讓與第三
    人，其租賃契約對受讓人雖仍繼續存在，但受讓人對承租人租金債權之承受，應
    通知承租人，在未通知前承租人對原出租人所為之清償，應為有效。本件被上訴
    人於九十一年五月七日拍定系爭房屋，當天隨即至系爭房屋現場告知上訴人乙○
    ○，勿將租金給付前屋主，乙○○亦已轉知上訴人丙○○，同年月二十二日取得
    權利移轉證書後，被上訴人又至系爭房屋現場告知上訴人乙○○，並請求給付租
    金，因乙○○拒不理會，被上訴人報警後，上訴人乙○○仍拒不開門，始同至警
    局應訊，上訴人丙○○並委任律師陳清進至警察局等情，有被上訴人於九十一年
    七月二十二日寄交上訴人之台北一一二支局第二三二號存證信函及回執，暨上訴
    人於同年月二十四日委任陳清進律師發函內載「甲○○先生依拍賣公告及拍定後
    向執行法院閱卷所取得之資料，明知上開房屋係由本人（即上訴人丙○○）承租
    ，惟卻一再騷擾向本人轉租之
    人委請貴律師（即陳清進律師）至當地派出所與甲○○先生溝通，並出示相關租
    約，惟甲○○先生卻於明知本人向王福文承租及張意芬小姐向本人轉租之事實，
    竟故意捏造不實事實，向台北縣警察局海山分局誣告本人及張意芬小姐侵占上開
    房屋，且來函要求本人及張意芬小姐需給付租金予甲○○。．．．本人租金係以
    押租金三百五十萬元之利息抵充，本人並無需另行給付租金。而張意芬小姐僅是
    向本人轉租，租約關係存在於本人與張意芬小姐之間，因此甲○○先生尤無向張
    意芬小姐請求給付租金之依據。．．」之台北圓環郵局第八七八號存證信函在卷
    可按（見原審卷八六─九三頁），足證被上訴人於九十一年五月二十二日取得系
    爭房屋所有權時，已將系爭甲租賃契約租金債權承受之事實告知上訴人。況上訴
    人丙○○係本件強制執行事件之債權人，於九十年八月十三日執行中，具狀向執
    行法院陳報租約，九十年九月三日聲請參與分配，執行法院於九十一年五月十四
    日以九十年度民執天字第一一三三五號通知上訴人丙○○陳報債權金額以分配拍
    賣款，上訴人丙○○於同年五月二十一日陳報債權計算書，執行法院於九十一年
    六月九日板院民執天字第一一三三五號通知上訴人丙○○於九十一年六月二十一
    日到院實行分配，上訴人丙○○於九十一年六月十八日收受該分配通知，九十一
    年八月領取分配款等情，亦據本院調閱上開執行事件全卷屬實。是上訴人丙○○
    至遲於九十一年五月二十二日已受租金債權移轉之通知及催告，揆之首揭說明，
    上訴人丙○○於九十一年五月二十二日以後，對原出租人所為租金清償之效力，
    自不及於被上訴人。故上訴人辯稱：被上訴人於九十一年七月二十二日寄發催告
    伊給付租金之存證信函前，已到期之租金（九十一年五月二十二日起至九十一年
    七月二十二日止），業以押租金之利息抵付原出租人王福文完畢，所為租金之清
    償應屬有效云云，要非可採。
七、被上訴人丙○○於九十一年八月二十二日以台北五七支局第○三六二號存證信函
    ，檢附面額二萬元之支票乙紙，作為系爭房屋九十一年五月份至九十一年八月份
    止，每月租金五千元，共計四個月租金寄予被上訴人，有台北郵局五七支局第三
    六二號存證信函及支票影本乙紙附卷可稽（見原審卷第七二－七三頁），嗣因被
    上訴人於九十一年八月二十二日以台北一一二支局五○四號存證信函函覆上訴人
    丙○○，丙○○既已於九十一年七月二十四日委請律師發函向其表示，系爭房屋
    係向王福文承租，及拒付租金之意，且已逾給付租金期限，故函告系爭甲租賃租
    約已終止等情，有該存證信函在卷可稽（見原審卷第九七－九八頁），上訴人丙
    ○○遂將系爭房屋九十一年五月二十二日至九十一年十一月二十二日六個月房屋
    租金共計三萬元清償提存，亦有九十一年九月二日臺灣臺北地方法院九十一年度
    存字第三七五二號提存書影本可稽（見原審卷第七六頁），另上訴人於原審審理
    中亦自承：「關於原告（即被上訴人）所稱被告丙○○寄存證信函給原告，有同
    意以月為一期，是因為原告並未收到原出租人所轉交的押租金，所以原告主張其
    承受租約之後，按月來計算租金該點，我們同意」等語（見原審卷六○頁），則
    兩造同意甲租賃契約以一個月為一期，按月給付租金，亦堪認定。
八、按不定期之房屋租賃，承租人積欠租金除擔保金抵償外達二個月以上時，依土地
    法第一百條第三款之規定，出租人得收回房屋。本件上訴人丙○○已於九十一年
    五月二十二日受租金債權移轉之通知及催告給付租金，惟未給付。而被上訴人並
    未自原出租人王福文處取得系爭甲租約之押租金，已如前述，經被上訴人於九十
    一年七月二十二日寄發存證信函通知上訴人丙○○，表示已欠租達兩期，再度催
    告七日內給付租金，表明屆期未付系爭甲租約即為終止之意。該存證信函由上訴
    人丙○○於同年七月二十三日收受，有被上訴人所提出之回執影本一件可憑（見
    原審卷八八頁），惟上訴人丙○○仍未於限期內給付租金，依此，被上訴人主張
    系爭甲租約已因承租人上訴人丙○○積欠租金達二個月以上，其已合法終止等語
    ，堪可採信。上訴人辯稱被上訴人未合法終止系爭甲租約云云，尚非足取。又系
    爭甲租賃契約既已於九十一年七月三十日終止，則上訴人丙○○嗣後於被上訴人
    本件起訴（九十一年七月二十二日）後之九十一年九月二日向台灣台北地方法院
    提存所提存三萬元，即不生租金清償效力。因此，被上訴人主張系爭甲租賃契約
    已終止，上訴人丙○○間接占有系爭房屋，為無權占有，洵屬有據。系爭甲租賃
    契約既已終止，上訴人丙○○即無占有之合法權源，則上訴人乙○○占有系爭房
    屋，亦屬無權占有，且系爭乙租賃契約，上訴人丙○○與上訴人乙○○間係於九
    十年九月二日簽立，上訴人乙○○並自是日起占有系爭房屋，有系爭乙租賃契約
    可憑（見原審卷二五─二七頁），而系爭房屋則於九十年五月二日即遭查封（見
    原法院院九十年度民執全竹自第一四三七號假扣押執行筆錄），上訴人乙○○之
    占有，顯係在查封之後，且係未經執行法院之許可而占有查封物，依強制執行法
    第五十一條第三項規定，執行法院得依職權或依聲請排除之，上訴人乙○○之占
    有，對被上訴人自不生效力。因此，被上訴人主張上訴人丙○○、乙○○應將系
    爭房屋返還被上訴人，洵為正當。
九、復按使用他人房屋及土地，依通常情形可受有相當於租金之利益，對於房屋土地
    所有權人而言，依通常情形亦受有相當於租金之損害，是被上訴人主張依民法第
    一百七十九條不當得利法則請求相當於租金計算之不當得利，即非無據。依土地
    法第九十七條第一項規定，城市地方房屋之租金以不超過土地及其建築物申報總
    價額年息百分之十為限。本件被上訴人所有系爭房屋所坐落之土地，其申報地價
    為每平方公尺一萬一千八百四十元，面積三百平方公尺，應有部分十分之一，有
    土地登記騰本可稽（見原審卷一○○頁），則其土地申報價額為三十五萬五千二
    百元（11840×300×0.1=355200），又依台北縣政府稅捐稽徵處估定系爭房屋之
    價額為二十四萬七千六百元，此有上訴人所提系爭房屋九十一年度房屋稅繳款書
    可憑（見原審卷九九頁），且此計算標準亦為上訴人丙○○所自認之其提存租金
    之計算標準，以此計算，系爭房屋及所坐落土地之申報總價為六十萬二千八百元
    。本院審酌系爭房地坐落住宅區○鄰○○市○○路的工業區，附近有小型傳統市
    場及小學，大眾運輸條件尚可，有本院九十年度執字第一一三三五號民事執行卷
    宗內之台灣不動產股份有限公司鑑定報告書可憑，而認以土地及建築物申報總價
    額年息百分之九為適當，即每月相當於租金之損害為四千五百二十一元（602800
    ×9%×1/12＝4521）。
十、從而，被上訴人依所有物返還請求權，請求上訴人丙○○、乙○○應將系爭房屋
    返還被上訴人，及基於不當得利返還請求權，請求上訴人丙○○、乙○○自九十
    一年七月三十一日（即系爭甲租約終止之翌日）起至返還系爭房屋之日止，按月
    給付被上訴人四千五百二十一元相當於租金之損害之請求，為有理由，應予准許
    。是則原審為被上訴人勝訴之判決，於法並無不合。上訴意旨指摘原判決不當，
    求予廢棄改判，為無理由，應予駁回。
十一、兩造其餘攻擊、防禦方法與判決結果無涉，爰不一一論述，併此敘明。
十二、據上論結，本件上訴為無理由，依民事訴訟法第四百四十九條第一項、第七十八
    條，判決如主文。
中      華      民      國    九十二    年      十      月     十四     日
                              民事第十四庭
                                  審判長法  官  張  劍  男
                                        法  官  李  行  一
                                        法  官  蔡  芳  齡
正本係照原本作成。
如不服本判決，應於收受送達後二十日內向本院提出上訴書狀，其未表明上訴理由者
，應於提出上訴後二十日內向本院補提理由書狀（均須按他造當事人之人數附繕本）
上訴時應提出委任律師或具有律師資格之人之委任狀；委任有律師資格者，另應附具
律師資格證書及釋明委任人與受任人有民事訴訟法第四百六十六條之一第一項但書或
第二項（詳附註）所定關係之釋明文書影本。
中      華      民      國    九十二    年      十      月     十五     日
                                        書記官  蔡  錦  輝
附註：
民事訴訟法第四百六十六條之一（第一項、第二項）：
對於第二審判決上訴，上訴人應委任律師為訴訟代理人。但上訴人或其他法定代理人
具有律師資格者，不在此限。
上訴人之配偶、三親等內之血親、二親等內之姻親，或上訴人為法人、中央或地方機
關時，其所屬專任人員具有律師資格並經法院認為適當者，亦得為第三審訴訟代理人
。


司法院資訊處製作；財團法人民間司法改革基金會備份。
